最高法院刑事判決　　　　　　一○○年度台上字第四九四四號
上　訴　人　台灣高等法院檢察署檢察官　
上　訴　人　
即　被　告　李得陽
選任辯護人　施習盛律師
上列上訴人等因被告殺人案件，不服台灣高等法院中華民國一０
０年五月十二日第二審再審判決（九十九年度再字第五號，起訴
案號：台灣板橋地方法院檢察署八十六年度偵字第二一三二五號
〈原判決誤載為二一四三三號〉），提起上訴，本院判決如下：
    主  文
原判決撤銷，發回台灣高等法院。
    理  由
本件原審認定上訴人即被告（下稱被告）李得陽有原判決事實欄
（下稱事實欄）所載之犯行，因而撤銷第一審關於被告殺人部分
之科刑判決，改判就被告所犯刑法第一百三十五條第一項之妨害
公務罪、刑法第三百三十七條之侵占脫離他人持有物罪、修正前
槍砲彈藥刀械管制條例第七條第四項之未經許可無故持有手槍罪
、刑法第一百八十七條之意圖供自己犯罪之用而持有軍用子彈罪
、刑法第二百七十一條第一項之殺人罪及刑法第二百七十一條第
二項、第一項之殺人未遂罪，依想像競合犯及民國九十四年二月
二日修正公布、九十五年七月一日施行前（下稱修正前）刑法第
五十五條、第五十六條之牽連犯、連續犯規定，從一重論處被告
連續殺人罪刑（處無期徒刑，褫奪公權終身），固非無見。
惟查：一、有罪判決書所記載之犯罪事實，為論罪科刑適用法律
之基礎，故凡於適用法律有關之重要事項，必須詳加認定，明確
記載，然後於理由內明犯罪事實所憑之證據及認定之理由，始
足為適用法律之依據。又八十六年十一月二十四日修正公布之槍
砲彈藥刀械管制條例第七條第四項規定「未經許可，無故持有、
寄藏或意圖販賣而陳列第一項及第二項所列槍砲之一者，處一年
以上七年以下有期徒刑。」。其中同條第一項所列之槍砲為「火
砲、機關槍、衝鋒槍、卡柄槍、或自動步槍」；第二項所列之槍
砲為「普通步槍、馬槍、手槍或各類炸彈」。而同時持有槍砲及
子彈者，為一個持有之行為而犯二種罪名，係一行為而觸犯數罪
名，應依刑法第五十五條規定，從較重之持有槍砲罪論處。本件
原判決以：被告所為係犯刑法第一百三十五條第一項之妨害公務
罪、刑法第三百三十七條之侵占脫離他人持有物罪、修正前槍砲
彈藥刀械管制條例第七條第四項之未經許可無故持有手槍罪、刑
法第一百八十七條之意圖供自己犯罪之用而持有軍用子彈罪、刑
法第二百七十一條第一項之殺人罪及刑法第二百七十一條第二項
、第一項之殺人未遂罪，上開各罪有想像競合犯、修正前刑法第
五十五條、第五十六條之牽連犯及連續犯關係，應從一重之連續
殺人罪處斷（見原判決第十九頁第二十七行至第二十頁第五行）
。事實欄關於被告之犯罪事實雖記載：「適李得陽亦逃出車外，
見陳達民遭林安順壓制，發現原先許振發遭受槍擊倒地所滑落於
地之手槍（下稱許振發警用手槍），其為圖逃離現場並阻止林安
順及其他警員之追捕，竟萌生『對公務員施行強暴及連續殺人之
概括犯意』，撿拾許振發掉落於地之槍枝而持有之，並朝林安順
射擊，除不慎擊中陳達民之左腿外，並分別擊中林安順之左胸腹
部、右胸，射中右胸之子彈穿過胸壁通過右肺下葉而出於右背部
；射中左胸腹部之子彈穿過腹壁達空腸及腸系膜，向下向後在第
二腰椎左側造成骨折後，出於左背部臀上，造成胸腹腔大量出血
休克。旋因所持警槍子彈全數擊發，遂將槍棄置當地。李得陽即
『接續』撿拾林安順掉落地上之配槍（下稱林安順警用手槍），
而持有之，並予侵占入己，再於逃離該巷二弄口之際，承上犯意
，朝李仁和倒地方向射擊二發，因倉促不及瞄準而未擊中，隨即
攜槍經由台北縣中和市（已改制為新北市中和區，下同）錦和路
九十三巷二弄逃往同市○○路○○路旁攔乘計程車離去。」等情
（見原判決第三頁第五行至第十九行）。然對於被告所犯「未經
許可無故持有手槍罪」及「意圖供自己犯罪之用而持有軍用子彈
罪」有關之犯意、未經許可、無故持有手槍之種類、各該手槍或
子彈是否具有殺傷力等主觀、客觀犯罪構成要件之行為，均未於
事實欄內具體明白認定，致本院無從為適用法律當否之判斷。而
原判決理由欄亦僅論述：「被告接續撿拾許振發、林安順之佩槍
朝林安順、李仁和方向射擊子彈，自係意圖供犯罪之用，未經許
可無故持有。又許振發、林安順佩用之子彈具殺傷力，可供軍用
，亦堪認定。」等語（見原判決第十七頁第二十二行至第二十五
行），並未說明其所憑之證據及認定之理由，自有理由不備之違
法。又前述事實欄所記載被告撿拾許振發掉落於地之警用手槍而
持有之，並朝林安順射擊後，因所持警槍子彈全數擊發，遂將槍
棄置當地，即「接續」撿拾林安順掉落地上之警用手槍而持有之
等情，如果屬實，被告未經許可持有許振發及林安順之警用手槍
以外，尚有未經許可持有子彈，似有接續犯、想像競合犯之適用
，原判決就此部分亦未加以論，併有可議。二、原判決認定陳
達民持其所攜帶之九０手槍自車內連續對許振發、林安順、李仁
和（下稱許振發等三人）射擊時，李仁和、林安順隨即開槍還擊
，陳達民遭「射到右腿」等情（見原判決第二頁第二十一行至第
二十六行）；又認定林安順在與陳達民扭打之前，有開槍「擊中
陳達民腹部二槍」之事實（見原判決第二頁倒數第一行至第三頁
第一行）。然均並未明其所憑之證據及其認定之理由，自屬理
由不備。三、有罪判決書，法院應將認定該當犯罪構成要件之事
實，翔記於事實欄，且應於理由內逐一說明其憑以認定之證據，
使事實認定與理由說明，互相適合，方為合法。倘若事實已有記
載，理由未予說明；事實認定與理由說明，不相一致；事實認定
與所採之證據不相適合。按諸刑事訴訟法第三百七十九條第十四
款規定，均屬判決不載理由，或所載理由矛盾，其判決當然為違
背法令。原判決關於陳達民腿部遭槍擊之事實係認定：「許振發
、林安順、李仁和見車輛側翻，趨前查看車內情況，許振發自右
側探頭查看時，陳達民竟萌生殺人之概括犯意，持前所攜帶之九
０手槍自車內連續對許振發等三人射擊，……。李仁和、林安順
隨即開槍還擊，陳達民遭射到『右腿』後，……」、「適李得陽
亦逃出車外，見陳達民遭林安順壓制，……撿拾許振發掉落於地
之槍枝而持有之，並朝林安順射擊，除不慎擊中陳達民之『左腿
』外，並分別擊中林安順之左胸腹部、右胸，……」等情（見原
判決第二頁第十九行至第二十六行，第三頁第五行至第十一行）
。如果均無訛，似認陳達民之「右腿」遭李仁和或林安順開槍所
射擊，另又遭被告持許振發之警槍擊中「左腿」。但其理由欄卻
說明：「足認同案被告陳達民『右腿』取出之子彈，係由許振發
持用之手槍『擊中左腿後再予貫穿右腿』所致。」等語（見原判
決第十三頁倒數第二行至第十四頁第一行）。其所記載之事實顯
與理由之說明不盡一致，依上述說明，自有判決理由矛盾之當然
違背法令。四、原判決事實認定：「許振發、林安順、李仁和見
車輛側翻，趨前查看車內情況，許振發自右側探頭查看時，陳達
民……持前所攜帶之九０手槍自車內連續對許振發等三人射擊，
其中……林安順右手前臂中彈……」等情（見原判決第二頁第十
九行至第二十四行）。似認林安順右手前臂係遭陳達民持九０手
槍所射擊。然其理由欄則明：經解剖林安順之屍體，於其右手
前臂內側取出彈頭一顆，係由許振發警用手槍所擊發等語（見原
判決第十二頁倒數第四行至第二行）。此部分記載之事實與理由
之說明不盡相符，已有可議。而依台北縣政府警察局（已改制為
新北市政府警察局，下同）九十一年六月二十七日北警刑字第09
10119811號函覆，林安順所受槍傷，其右手肌肉內驗屍取出彈頭
一顆，不排除陳達民所持用之德製九０手槍所擊發，有該函在卷
可憑（見原審法院九十一年度上重更(二)字第四號〈下稱更(二)〉卷
第一宗第三一八頁）。是原判決上開理由之說明，亦與卷內資料
不相適合。五、審理事實之法院對於被告有利及不利之證據，應
一律注意，詳為調查，綜合全案證據資料，本於經驗法則以定其
取捨，並將取捨證據及得心證之理由於判決內詳為說明。故證據
雖已調查，而其內容尚未完全明瞭者，即與未經調查無異，如遽
行判決，仍屬應於審判期日調查之證據未予調查。卷查：1.被害
人林安順受傷之情形及死亡原因經台灣高等法院檢察署法醫中心
（下稱法醫中心）法醫於八十六年十月十三日解剖鑑定結果為：
「死者經肉眼觀察結果，其全身經檢查共有槍傷傷口七處：(1)右
胸距頭頂五十一公分，偏右中線五．六公分，位於右側第五、六
肋骨間為入口。穿過胸壁通過右肺下葉自前而後出於右背部。(2)
右背部距頭頂五十公分，中線偏右十一公分為出口。無彈頭。(3)
左胸腹部距頭頂六十三公分，中線偏左十公分，位於第九、十肋
間為入口。穿過腹壁達空腸及其腸系膜，共有傷口四處，並打斷
部分空腸腸管，沿途向下向左在第二腰椎體左側，造成骨折後出
於左背部臀上。(4)左背部臀上距頭頂七十二公分，中線向左二公
分為出口。無彈頭。(5)右手大姆指第一節外側為槍傷入口。發生
骨折後即出於同姆指掌側面之指肚。(6)右手大姆指第一指指肚為
出口。(7)右手前臂內側距手腕十七公分為入口，無出口。進入皮
膚後向近側端即向手肘及上臂進行，使尺骨頭發生骨折後，終止
於上臂之肌層內」。而槍傷之入口口徑為一點一公分，見挫傷痕
，無火藥痕，近距離之槍傷，方向均為自上而下，自前而後，參
考事故發生情況，林安順在靠近兇手時，有點向前彎腰之動作。
此有該中心（86）高檢醫鑑字第0839號鑑定書可稽（見八十六年
度相字第一一九四號卷第十六、十七頁）。2.依法務部法醫研究
所（下稱法醫研究所）八十九年十月十二日法醫所八九理字第18
48號函說明：「依原鑑定書中：（林安順）槍傷入口四處，出口
三處，即身上所受槍傷為四發，三發為貫穿傷，一發為未貫穿傷
，致命槍傷為前胸（左、右偏離中線十及五公分）二槍。其他二
槍為右掌及右前臂。近距離未見火藥痕，應指為一公尺以內之距
離發射，未見火藥痕亦有可能為衣物所阻隔。」等語，有該函可
考（見八十九年度上重更(一)字第二二號卷〈下稱更(一)卷〉第一宗
第一六五頁）。3.法醫研究所九十一年八月二十三日法醫理字第
0914000120號函說明：「(一)林安順之傷勢在倒地之凶嫌射擊時應
不會打到自己之大腿，因死者已在前面擋住了。(二)林安順中彈是
前往後、上往下之彈道方向，應不可能由第三者自另一方面所射
及。(三)如有所考慮應了解凶嫌大腿之槍傷方向及出入口等資料始
能研判。(四)槍傷近距離已如前所陳述一公尺以內」等語，有該函
在卷可憑（見更(二)卷第二宗第六頁）。4.事發當時陳達民所駕ET
－1616號自小客車，其右側車頭長度為一點零八公尺（未含安全
桿，若含安全桿長度則為一點一八公尺），右側前車門長度為一
點一０公尺，右側後車門長度為０點九三公尺，右側後車尾長度
為０．九四公尺（未含安全桿，若含安全桿長度則為一．０八公
尺），此據台北縣警察局中和分局（下稱中和分局）以八十九年
十一月八日八九北警中刑樂字第35704 號函在卷足憑（見更(一)卷
第一宗第一六七、一六八頁）。5.事發現場許振發等三人因傷倒
地之位置，在陳達民所駕ET－1616號自小客車（下稱翻覆車輛）
車身左後方之血跡位置為李仁和；右側、右後車尾之血跡位置則
分別為林安順、許振發。此有卷附台北縣中和市○○路警匪槍戰
案現場勘查報告可查（見偵查卷第一九０頁至第二五一頁）。6.
原審法院九十六年度重上更(五)字第二二三號（下稱更(五)審）審理
中，曾檢送陳達民之三軍總醫院急診病歷原本及住院病歷原本一
宗、Ｘ光片等光碟資料一片、陳達民之台灣台北看守所（已改制
為法務部矯正署台北看守所，下稱台北看守所）病歷資料原本一
袋及本案偵查、第一審卷宗等資料，囑託法醫研究所鑑定陳達民
左、右大腿之槍傷是否為二次射入所造成？此有原審法院九十八
年六月八日院通刑仁96重上更(五)223字第09880009149號函可考（
見更(五)審卷第二宗第十七頁）。經該所九十八年九月十五日法醫
理字第0980002894號函覆鑑定結果為：「……(三)再綜合三軍總醫
院病歷及相關資料綜合研判：１、依三軍總醫院提供之Ｘ光片僅
在股骨上端以上胸腹部之Ｘ光影像顯示一顆子彈存留，而另一顆
子彈（在看守所八十七年一月九日在右大腿外側取出一顆），則
共僅有二顆子彈（由Ｘ光及取出子彈研判）。２、依三軍總醫院
急診住院當時紀錄有九個彈孔（實為十個彈孔即手臂同為出入口
）。３、則依據以上九個彈孔（因各個紀錄中以鼠蹊部當歸腹部
或大腿部常導致誤導，另在右前臂有槍孔，支持為常見之擦、貫
穿傷，為出入口造成同一傷口即實則有十個彈孔，則以通論原則
性研判之），加上有存留子彈兩顆，即表示傷者陳達民有四個穿
透式貫穿槍擊傷口（即四貫穿傷口乘二加二盲管槍擊傷口〈二顆
子彈存留〉等於十）。(四)由左大腿前方有四個槍擊彈孔（大腿後
全無彈孔）研判左側大腿為斜面表面射擊，且依大腿體表圓椎中
由前方有兩顆子彈射入而再由前方射出，且因雙腿放置、平行、
對稱之機率頗大，形成再射入至右腿之機率頗大而造成右大腿再
射入，其中一顆貫穿於右腿後方穿出形成穿透式貫穿傷，另有一
顆為盲管槍傷，於看守所中再取出。(五)綜合研判依據提供三軍總
醫院Ｘ光片、卷宗及看守所病歷資料可支持陳達民於八十六年十
月九日發生槍擊時確有可能『右側面』遭槍擊，且至少有兩顆子
彈『由左側向右側面貫穿左大腿後再進入右大腿』，其中一顆造
成右腿貫穿傷，另一顆殘留於右大腿外側，並於八十七年一月九
日手術取出。……」，有該函在卷可憑（見更(五)審卷第二宗第二
十八頁至第三十頁）。而原判決援引陳達民於更(一)審之供詞，認
陳達民與林安順扭打位置係在陳達民所駕駛翻覆之ET－1616號自
小客車之右側車門，靠後視鏡之地上（見原判決第十四頁第二十
三行至第二十五行）；原判決又依憑李仁和於偵查中證稱：伊倒
在地上，有看到一個人（指被告）從車（指翻覆車輛）後繞往二
弄方向逃跑，伊想阻止但沒有力氣，他經過之後，伊還有聽到槍
聲等語（見偵查卷第二七０頁）；於更(一)審審理時亦證稱：伊躺
在地上時，看見有人從車子爬出，但無法確定一或二人，陸續有
聽到槍聲，看到有人從伊前面過，回頭開了一、二槍就跑掉了等
語（見更(一)審卷第一宗第一二五頁反面），資以認定被告撿拾許
振發之警用手槍朝林安順及陳達民射擊後，再撿拾林安順之警用
手槍逃離至該巷二弄口時，再回頭朝李仁和倒地方向射擊等情（
見原判決第十五頁第八行至第十九行）。如果俱屬無訛，被告
撿拾許振發警用手槍之位置似在翻覆車輛之右後車尾許振發倒地
位置之附近，而該處距離翻覆車輛右側車門靠後視鏡（即陳達民
與林安順扭打處），參酌前述4.翻覆車輛相關車身長度，顯然在
一公尺以上。苟係被告持撿拾之許振發警用手槍朝林安順射擊，
其撿拾該槍後，如未移動位置即開槍，即顯與前述1.2.3.法醫中
心、法醫研究所一再確認林安順致命之槍傷係遭於一公尺內之近
距離所射擊之鑑驗結果不相適合。則被告是否在翻覆車輛之右後
車尾處槍殺林安順，原審未查明釐清，自有調查未盡之違法。
依前述3.法醫研究所函覆內容，可知陳達民大腿槍傷之彈道方向
及出入口等事證，乃為研判林安順中彈是由陳達民或被告持許振
發警用手槍射擊所致之重要證據之一。而更(五)審就關於陳達民左
、右大腿之槍傷是否為二次射入所造成乙情，囑託法醫研究所再
鑑定結果（詳見前述6.鑑定意見），既認陳達民之大腿槍傷至少
有兩顆子彈之射擊路徑係由陳達民之「左側向右側面」貫穿左大
腿後再進入右大腿。則依此鑑定意見觀之，陳達民遭槍擊似可能
係由「左側面」而來，即子彈先射中左大腿貫穿後再進入右大腿
。但該鑑定意見何以又謂陳達民遭槍擊時「確有可能『右側面』
遭槍擊」，似有矛盾？而此等彈道方向之鑑定有其高度之專業性
，且攸關被告犯罪是否成立，如有疑義，法院自應請原鑑定機關
到庭或以函文再說明之，乃原判決逕以鑑定意見係「誤載」而認
「確有可能『左側面』遭槍擊」（見原判決第十三頁第二十六、
二十七行），自有可議。依卷附陳達民八十六年十月二十七日
入台北看守所時對其身體各處內、外傷拍照之照片（見更(五)審卷
第二宗第二十一、二十二頁，第二十四至二十五頁）顯示：陳達
民左大腿前側有四處傷口，右大腿前側有二處傷口，右大腿後側
有一處傷口。參照前述6.之鑑定意見，似認各該傷口（共七處）
均為槍傷之傷口。然依卷附陳達民於事發當日（即八十六年十月
九日）凌晨因槍傷送往三軍總醫院急診之急診病歷及該院九十年
一月十一日善利字第9000461 號函（見更(一)審卷第一宗第二一二
、二一三、二三七頁）說明：陳達民所受槍傷位置其中「右大腿
前側一處入口、一處出口」、「左大腿『外側』兩處入口、兩處
出口」等語。似認陳達民右大腿僅有二處槍傷傷口。衡之三軍總
醫院為事發後第一時間目擊診療陳達民槍傷之情形，其病歷及所
為說明似較為可採，但陳達民於八十六年十月二十七日入台北看
守所時對其左、右大腿傷口所拍照片似又可清晰見到各該傷口。
故關於陳達民右大腿究竟有二處或三處槍傷傷口？左大腿四處槍
傷傷口究係在前側或外側？各該傷口明確之位置及究係為槍擊之
入口或出口？此等攸關槍擊彈道方向之判斷，原審就此未調查明
白，自有應於審判期日調查之證據而未予調查之違法。從而，前
述6.之法醫研究所以陳達民右大腿有三處槍傷及左大腿係前側受
槍擊為其鑑定之事實基礎，非無可議。而原判決援用該鑑定意見
，資以認定陳達民右腿取出之子彈，係由許振發持用之警用手槍
擊中左腿後再予貫穿右腿所致等情，仍非無斟酌之餘地。六、原
判決理由欄說明其依憑李仁和於偵查、第一審審理之證詞及「台
北縣中和市○○路警匪槍戰現場圖」（見偵查卷第一八九頁）等
證據，資以認定被告撿持許振發之警用手槍朝林安順及陳達民射
擊後，再撿拾林安順之槍枝逃離至台北縣中和市○○路九十三巷
二弄口（下稱九十三巷二弄口）時，再回頭朝李仁和倒地方向射
擊，而在二弄口遺有彈殼二顆等語（見原判決第十五頁第十行至
第二十三行）。其事實欄亦認定：「李得陽即接續撿拾林安順掉
落地上之配槍，而持有之，並予侵占入己，再於逃離該巷二弄口
之際，承上犯意，朝李仁和倒地方向射擊二發」等情（見原判決
第三頁第十五行至第十七行）。然依卷附陳達民於九十二年十二
月三十日之刑事補呈證據狀所附證據清單十二之「中和市○○路
九十三巷二弄口現場跡證」鑑驗情形表（見九十二年度重上更(四)
字第二０八號第一宗卷第二九七頁）記載：事發當日現場之採證
，在九十三巷二弄口停於路旁之EW－1573號自小客車前方採取之
編號１、２彈殼（批號均為WP－93），其中編號１係李仁和之警
用手槍所擊發、編號２係林安順之警用手槍所擊發。依此鑑驗情
形，被告持林安順警用手槍逃離現場時，於九十三巷二弄口，似
僅射擊一發，原審未予究明，即遽認被告係射擊二發，且認該二
發被告基於殺人之犯意，朝李仁和而射擊，並就此部分憑以論處
被告殺人未遂罪刑，不惟有應於審判期日調查之證據未予調查，
且有證據上理由矛盾之違法。七、就被告權益而言，犯罪事實有
無之認定與應如何科刑，其重要性無分軒輊。但刑罰得當，殊非
易事；刑事訴訟法第二百八十九條第三項規定當事人、辯護人於
就事實及法律分別辯論後，審判長應予當事人就科刑範圍表示意
見之機會，僅賦予當事人量刑範圍之陳述意見權，而非科刑範圍
之辯論，更不及於辯護人，於被告人權之保障，尚有未足。依九
十八年四月二十二日公布之公民與政治權利國際公約及經濟社會
文化權利國際公約施行法第二條之規定，兩公約所揭示保障人權
之規定，具有國內法律之效力；第八條更明文政府機關應檢討主
管之法令，有不符兩公約規定者，應於施行後二年內，完成修正
。司法院爰研擬修正刑事訴訟法相關條文，計修正十二條、增訂
二條、刪除四條，共計十八條條文，以資因應。其中第二百八十
九條第三項原規定「依前二項辯論後，審判長應予當事人就科刑
範圍表示意見之機會」，擬修正為「前項辯論後，應命依同一次
序，就科刑範圍辯論之，並應予到場之告訴人、被害人或其家屬
就科刑範圍表示意見之機會」，並移列為第二項。為落實兩公約
精神，在尚未完成修法之前，至少對於檢察官具體求處死刑之案
件，因攸關生命權剝奪與否，一旦判處死刑定讞執行，勢將無法
補救，為期量刑更加精緻、妥適，審判長基於訴訟指揮權之行使
，自非不可曉諭檢、辯雙方就所調查與量刑範圍有關之被告科刑
資料（刑事訴訟法第二百八十八條第四項）等事項互為辯論，再
由合議庭綜合全辯論意旨並斟酌被害人家屬之意見，選擇最為妥
當之宣告刑，以示公平法院之不存有任何主見，期臻罰當其罪，
並補現制規定之不足。本件公訴檢察官具體求處被告極刑（見起
訴書第四頁第七行至第十行），第一審亦判處被告死刑，而本件
再審時檢察官復具體求處死刑或無期徒刑，原審未使檢、辯雙方
就此科刑範圍互為辯論，雖未違法，究難謂得當。以上或為上訴
意旨所指摘，或為本院得依職權調查之事項，應認仍有發回更審
之原因。
據上論結，應依刑事訴訟法第三百九十七條、第四百零一條，判
決如主文。
中    華    民    國  一○○  年    九    月    八    日
                      最高法院刑事第十庭
                          審判長法官  賴  忠  星  
                                法官  呂  丹  玉  
                                法官  吳      燦  
                                法官  蔡  名  曜  
                                法官  葉  麗  霞  
本件正本證明與原本無異
                                      書  記  官  
中    華    民    國  一○○  年    九    月   十三   日
                                                    ｍ